【裁判字號】    95,上訴,3495
【裁判日期】    951115
【裁判案由】    毒品危害防制條例
【裁判全文】
臺灣高等法院刑事判決                95年度上訴字第3495號
上  訴  人  臺灣臺北地方法院檢察署檢察官
被      告  甲○○
上列上訴人因被告違反毒品危害防制條例案件，不服臺灣臺北地
方法院95年度訴字第543號，中華民國95年8月25日第一審判決（
起訴案號：臺灣臺北地方法院檢察署94年度毒偵字第2646號、95
年度毒偵字第891號），提起上訴，本院判決如下：
    主  文
原判決撤銷。
甲○○持有第一級毒品，累犯，處有期徒刑月，如易科罰金，
以銀元佰元即新臺幣玖佰元折算壹日，扣案之第一級毒品海洛
因壹小包（淨重零點壹壹公克），沒收銷燬之；又持有第一級毒
品，累犯，處有期徒刑肆月，如易科罰金，以銀元佰元即新臺
幣玖佰元折算壹日，扣案有第一級毒品海洛因殘留反應之殘渣袋
壹個，沒收銷燬之。應執行有期徒刑陸月，如易科罰金，以銀元
佰元即新臺幣玖佰元折算壹日，扣案之第一級毒品海洛因壹小
包（淨重零點壹壹公克）、有第一級毒品海洛因殘留反應之殘渣
袋壹個，均沒收銷燬之。
    事  實
一、甲○○曾有詐欺、殺人、違反肅清煙毒條例及毒品危害防制
    條例案件等前科，其中於民國（下同）93年間，因違反毒品
    危害防制條例案件，經臺灣臺北地方法院以93年度北簡字第
    1530號刑事簡易判決判處有期徒刑五月，如易科罰金，以三
    百元折算一日，同年7月29日確定，並於94年6月13日縮短刑
    期執行完畢在案。仍不知悔改，在上開有期徒刑執行完畢後
    ，五年以內，明知海洛因係毒品危害防制條例第2 條所規定
    之第一級毒品，依法不得持有，仍於(一)94年8月30日上午7時
    許，在臺北縣永和市○○路與福和路口處，以新臺幣（下同
    ）1萬5千元之代價，向姓名、年籍均不詳，綽號「小李」之
    成年男子購入第二級毒品安非他命17小包施用時（施用第二
    級毒品部分另案審理），自該綽號「小李」之成年男子處取
    得免費贈其施用之第一級毒品海洛因一小包（淨重0.11公克
    ），予以持有之，未及施用前，即經警於94年9 月1日晚上9
    時40分許，在臺北市○○街57巷10之14號1 樓前予以查獲，
    並扣得該第一級毒品海洛因一小包（淨重0.11公克）。復另
    行起意，(二)於95年3 月9日上午7時許，在臺北縣板橋市○○
    路與民生路口處，以2萬3千元之代價，向姓名、年籍均不詳
    ，綽號「藍ㄟ」之成年男子購入第二級毒品安非他命22小包
    施用時，又自該綽號「藍ㄟ」之成年男子處取得免費贈其施
    用之第一級毒品海洛因1 小包，予以持有之，並將之攜回置
    於其臺北市○○區○○路2段132巷6之1號3樓之1租處房間內
    ，尚未施用，即經警在上開租屋處內查獲，並扣得業遭不詳
    友人擅自拿取施用之第一級毒品海洛因殘渣袋1 個及注射針
    筒1支。
二、案經臺北市政府警察局松山分局、信義分局分別報請臺灣臺
    北地方法院檢察署檢察官偵查起訴。
    理  由
一、訊據被告甲○○對於其有於上開事實(一)所示之時、地向姓名
    、年籍均不詳，綽號「小李」之成年男子購買第二級毒品安
    非他命施用時，經該綽號「小李」之成年男子免費贈送淨重
    0.11公克之第一級毒品海洛因一小包施用，尚未施用前，即
    為警查獲之事實坦承不諱，並經證人即被告友人游愉潔（與
    被告同於94年9月1日晚上9時40分許，在臺北市○○街57 巷
    10之14號一樓前為警查獲之人）於警詢時證稱：其僅曾在被
    告住處內，親眼目睹並與被告一同施用第二級毒品安非他命
    等語在卷（見94年度毒偵字第2646號卷第15至20頁），自始
    至終均未言及曾見被告有施用第一級毒品海洛因之情事，而
    被告於上開時、地第一次為警查獲時所扣得之白色粉末一小
    包（淨重0.11公克），經送檢驗結果，確含有第一級毒品海
    洛因成分，有法務部調查局94年12月23日調科壹字第020007
    575 號鑑定通知書一份在卷可稽（見同上偵查卷第82頁），
    且被告於上開第一次為警查獲時，經警對其所採得之尿液送
    交臺灣檢驗科技股份有限公司以ＥＩＡ酵素免疫分析法進行
    初步檢驗，再以ＧＣ／ＭＳ氣相層析／質譜儀分析法進行確
    認檢驗結果，嗎啡項目呈陰性反應，此亦有臺北市政府警察
    局偵辦毒品案件尿液檢體委驗單、結文及臺灣檢驗科技股份
    有限公司94年9 月16日濫用藥物尿液檢驗報告各一份附卷足
    憑（見同上偵查卷第79至81頁），是被告此部分持有第一級
    毒品海洛因之犯行，洵堪認定。
二、另訊據被告亦坦承有於上開事實(二)所示之時、地向綽號「藍
    ㄟ」之成年男子購入第二級毒品安非他命22小包之情，但矢
    口否認受贈而持有第一級毒品海洛因，辯稱：因扣案之毒品
    殘渣袋及注射針筒是在伊房間搜到，伊只好承認是伊所有，
    如何有這些東西伊不知道云云。惟查：
  (一)上開被告因向綽號「藍ㄟ」男子購買安非他命而受贈持有海
    洛因毒品一包之犯罪事實，業經被告於警詢時坦承：「上開
    安非他命及海洛因毒品均為我本人所持有，是我於95年3 月
    9 日7時許，在臺北縣板橋市○○路與民生路口，以新臺幣2
    萬3 千元向一綽號「藍ㄟ」男子購買安非他命毒品22包，海
    洛因毒品1 包是「藍ㄟ」免費送我的‧‧‧」等語綦詳（見
    95年度毒偵字第891號卷第6頁），於原審經檢察官質之其究
    係於95年3月9日為警查獲前何時開始施用第一級毒品海洛因
    時復供稱：其係於上開時、地第二次為警查獲當日早上購買
    2 萬餘元，已分裝成20餘包之第二級毒品安非他命時，賣方
    免費贈送1 小包第一級毒品海洛因予其施用，惟其收取該包
    第一級毒品海洛因後並未施用等語在卷（見原審卷第40頁正
    、反面），參諸被告曾有事實欄所示之違反肅清煙毒條例及
    毒品危害防制條例案件等前科，當知悉持有第一級毒品係犯
    罪行為，其於原審公開審理時坦承受贈而持有第一級毒品海
    洛因之情事，並與警詢所供情節相符，應屬實情，且扣案之
    第一級毒品海洛因殘渣袋1個及注射針筒1支係在被告房間所
    查獲，亦經被告供承在卷，足認該袋海洛因係被告所持有，
    是被告上開自白與事實相符，堪以採為認定犯罪證據。則被
    告上開所辯向綽號「藍ㄟ」男子購買安非他命時，未附贈一
    小包第一級毒品海洛因云云，要係事後卸責之詞，不足採信
    。
  (二)再扣案殘渣袋一個，經檢驗結果，確有第一級毒品海洛因殘
    留反應，有臺北市政府警察局松山分局查獲涉嫌毒品危害防
    制條例毒品鑑驗報告書各一份在卷可按（見95年度毒偵字第
    891 號卷第29頁），參以扣案有第一級毒品海洛因殘留反應
    之殘渣袋一個，係在被告睡覺之房間內化妝台上查獲，為警
    查獲前，其上開租屋處客廳內尚有三、四名友人在該處打牌
    玩樂一節，亦經被告於本院審理時供述在卷（見原審卷第41
    頁），衡諸在查獲施用毒品案件中，屢有施用毒品之習者，
    物以類聚群集在其中一人住處一同施用不同毒品，致一舉為
    警查獲之案例之情，被告甫因購買第二級毒品安非他命，而
    自該綽號「藍ㄟ」之成年男子處取得持有第一級毒品海洛因
    一小包返家進入房間後，隨意將該包第一級毒品海洛因放置
    在其房間內即行入睡，致遭其有施用第一級毒品海洛因習慣
    之友人不告而取施用後，將該殘渣袋及注射針筒同棄置在其
    房間化妝台上，非絕無可能。
  (三)綜上所述，堪認扣案之有第一級毒品海洛因殘留反應之殘渣
    袋1 個，即係被告於上開時、地，向該綽號「藍ㄟ」之成年
    男子購買第二級毒品安非他命時，受贈持有之第一級毒品海
    洛因1 小包，惟遭其友人自行拿取施用無疑。被告此部分之
    持有第一級毒品海洛因犯行堪以認定。
三、查被告行為後，刑法部分條文經修正，並自95年7月1日起施
    行，其中(一)原刑法第41條第1 項前段規定：「犯最重本刑為
    五年以下有期徒刑以下之刑之罪，而受六個月以下有期徒刑
    或拘役之宣告，因身體、教育、職業、家庭之關係或其他正
    當事由，執行顯有困難者，得以一元以上三元以下折算一日
    ，易科罰金。」，該時易科罰金之折算標準，依修正前罰金
    罰鍰提高標準條例第二條前段（現已刪除）之規定，係就其
    原定數額提高為一百倍折算一日，亦即被告行為時之易科罰
    金折算標準，應以銀元三百元折算一日，經折算為新臺幣後
    ，應以新臺幣九百元折算為一日。經修正為：「犯最重本刑
    為五年以下有期徒刑以下之刑之罪，而受六個月以下有期徒
    刑或拘役之宣告者，得以新臺幣一千元、二千元或三千元折
    算一日，易科罰金。」，比較修正前後之易科罰金折算標準
    ，修正前之行為時法較有利於被告。(二)原刑法第47條關於累
    犯之規定：「受有期徒刑之執行完畢，或受有期徒刑一部之
    執行而赦免後，五年以內再犯有期徒刑以上之罪者，為累犯
    ，加重本刑至二分之一。」，經修正為第47條第1 項：「受
    徒刑之執行完畢，或一部之執行而赦免後，五年以內故意再
    犯有期徒刑以上之罪者，為累犯，加重本刑至二分之一。」
    ，本件被告係故意犯罪，適用新法並無較有利於被告。(三)原
    刑法第51條第5 款規定：「數罪併罰，分別宣告其罪之刑，
    依左列各款定其應執行者：‧‧‧宣告多數有期徒刑者，於
    各刑中之最長期以上，各刑合併之刑期以下，定其刑期。但
    不得逾二十年。」，經修正為：「數罪併罰，分別宣告其罪
    之刑，依下列各款定其應執行者‧‧‧五、宣告多數有期徒
    刑者，於各刑中之最長期以上，各刑合併之刑期以下，定其
    刑期。但不得逾三十年。」，比較修正前、後規定，修正前
    之行為時法較有利於被告。(四)原刑法第33條第5 款關於罰金
    刑之規定，亦由銀元一元以上，修正提高為新台幣一千元以
    上，以百元計算之，修正後之規定，顯較不利於被告。綜合
    比較適用上開修正前後之規定，依新刑法第2條第1項規定，
    均應適用行為時法，即應適用修正前之刑法第41條第1 項前
    段、第47條、第33條第5款、第51條第5款等規定。
四、核被告二次所為，均係犯毒品危害防制條例第11條第1 項之
    持有第一級毒品罪。公訴人雖未對被告上開行為，論以毒品
    危害防制條例第11條第1 項之持有第一級毒品罪，僅就起訴
    之全部事實論以同條例第10條第1 項之施用第一級毒品罪，
    惟被告此部分之犯行，業經檢察官於起訴書犯罪事實中載明
    ，且與起訴之施用第一級毒品罪事實，有持有與施用之高低
    度行為之吸收關係，屬全部行為之部分階段行為，仍在起訴
    範圍內，本院自得審理論處，雖起訴之施用第一級毒品部分
    不成立犯罪（理由如後述），但本院就已起訴之部分事實予
    以論處，自不庸變更起訴法條。又被告曾有如犯罪事實欄所
    示之前案論罪執行紀錄，有本院被告前案紀錄表在卷可據，
    其在受有期徒刑執行完畢五年內，故意再犯有期徒刑以上之
    本罪，應依修正前刑法第47條規定加論以累犯，並加重其刑
    。被告二次犯行，相距已逾半年之久，且毒品之來源及受贈
    地點均相異，顯係基於個別犯意為之，應予分論併罰。
五、原審對被告予以論罪科刑，固非無見。惟：(一)按刑事訴訟法
    第300 條所規定，有罪之判決，得就起訴之犯罪事實，變更
    檢察官所引應適用之法條者，係指法院在事實同一之範圍內
    ，不變更起訴之犯罪事實；亦即在不擴張及減縮原訴之原則
    下，於不妨害基本社會事實同一之範圍內，始得自由認定事
    實，適用法律；又檢察官所起訴之全部事實，經法院審理結
    果認為一部不能證明犯罪或行為不罰時，此為犯罪事實之一
    部縮減，僅於判決理由內說明，不另為無罪之諭知，毋庸於
    主文內為無罪之宣示（參照最高法院92年台上字第1841號判
    決意旨）。本件依檢察官起訴之事實，係指被告先後買受第
    二級毒品安非他命，均受贈第一級毒品海洛因而持有，第一
    次受贈，尚未及施用，即為警於94年9月1日查扣。嗣自94年
    10月間起基於概括犯意，連續多次在其住處房間內等處，施
    用第一級毒品海洛因，並於95年3月9日第二次購買安非他命
    22小包時，復受贈海洛因一小包，被告即續基於概括犯意，
    於95年3 月9日8時許在其住處內施用第一級毒品海洛因，為
    警於當日20時40分許查獲，而依毒品危害防制條例第10條第
    1 項之施用第一級毒品罪嫌，提起公訴，原審經審理結果，
    認被告僅持有第一級毒品海洛因，尚無施用第一級毒品海洛
    因犯行，而僅論處持有第一級毒品罪，已對起訴之犯罪事實
    予以減縮，依上開說明，自無庸變更起訴法條，且對不能證
    明施用第一級毒品部分，於判決理由內說明，不另為無罪之
    諭知。原判決於減縮犯罪事實後，仍謂基本事實相同，依刑
    事訴訟法第300 條規定，變更檢察官起訴法條予以論處，復
    未就起訴之施用第一級毒品罪嫌部分，於理由欄說明該部分
    犯罪不能證明，不另為無罪之諭知，與法即有未合。(二)原判
    決認被告二次持有第一級毒品行為，係犯意個別，應數罪併
    罰，惟並未敘明如何認定被告二次犯行犯意個別之理由，亦
    有未當。原判決既有上開理由(一)之不當，且公訴人執上開理
    由(二)上訴，指摘原判決不當，亦有理由，自應由本院撤銷改
    判。爰審酌被告已有多次施用毒品之前案紀錄，猶不知悔改
    ，仍繼續接觸毒品，顯見自制力不足，復參酌被告之犯罪動
    機、目的、手段，及其品性、生活狀況、智識程度、持有第
    一級毒品海洛因之數量，犯後坦承部分犯行，頗表悔意及其
    他一切情狀，分別量處如主文第二項所示之刑，並依修正前
    刑法第41條第1 項前段，諭知易科罰金之折算標準，且依修
    正前之刑法第51條第5 款規定，定其應執行刑。扣案之第一
    級毒品海洛因一小包（淨重0.11公克），為查獲之毒品，應
    依毒品危害防制條例第18條第1 項前段規定，沒收銷燬之。
    至扣案有第一級毒品海洛因殘留反應之殘渣袋一個，因已無
    法與殘留其上之第一級毒品海洛因分離，應全部視為查獲之
    毒品，亦應依毒品危害防制條例第18條第1 項前段規定，沒
    收銷燬之。至扣案之注射針筒一支，則非被告所有供其本件
    持有第一級毒品海洛因犯行所用或預備之用，亦非違禁物，
    本院自無從併予宣告沒收，併此敘明。
六、
  (一)公訴意旨另以：被告甲○○自94年10月間起基於概括犯意，
    連續多次在其位於台北市○○路○段132巷6之1號3樓之1住處
    房間內等處，施用第一級毒品海洛因，並於95年3月9日向綽
    號「藍ㄟ」之成年男子購入第二級毒品安非他命22小包，並
    受贈第一級毒品海洛因一小包，被告即續基於施用第一級毒
    品海洛因之概括犯意，於95年3 月9日8時許在其上開住處內
    施用第一級毒品海洛因，為警於當日20時40分許查獲，並扣
    得第一級毒品海洛因殘渣袋1個及注射針筒1支，因而認被告
    係連續犯毒品危害防制條例第10條第1 項之施用第一級毒品
    罪嫌云云。
  (二)訊據被告甲○○堅決否認施用第一級毒品海洛因之犯行，辯
    稱：扣案之毒品殘渣袋及注射針筒是在伊房間搜到，伊只好
    承認是伊所有，但不是伊所施用，當時有朋友在伊家，是誰
    施用伊不知情等語。經查：
  1.按被告之自白為證據之一種，須非出於強暴、脅迫、利誘、
    詐欺或其他不正之方法，且與事實相符者，方得採為證據，
    故被告雖經自白，仍應調查其他必要之證據，以察其與事實
    是否相符，茍無法證明其與事實相符，根本即失其證據之證
    明力，不得採為犯罪事實之根據（參照最高法院46年台上字
    第809號判例）。被告於95年3 月9日20時40分許為警查獲後
    ，在警詢及偵查中固供稱：其除有以吸食器施用第二級毒品
    安非他命外，並有自94年10月間某日某時許起，以注射方式
    施用第一級毒品海洛因云云。然按海洛因係嗎啡經化學合成
    之半人工合成品，其藥（毒）性高於嗎啡，經吸食或注射進
    入人體，藉由人體代謝系統之新陳代謝，分解成藥（毒）性
    較低之嗎啡，由尿液排出人體，故於尿液中，以嗎啡成份檢
    出，且海洛因經施用或注射入人體後，約百分之80於24小時
    內自尿中排出，一般而言，尿液中能否驗出嗎啡陽性反應，
    固與其投與量、投與途徑、採尿時間、個人體質、及檢驗方
    法之靈敏度有關，國外曾有文獻報導注射6 毫克之海洛因鹽
    酸鹽，其代謝物嗎啡之平均可檢驗出時限約為26小時（最低
    檢出量為300ｎｇ／ｍｌ ）（有行政院衛生署藥物食品檢驗
    局81年9 月8日（81）藥檢壹字第8114885號函可參）。參諸
    被告於95年3月9日20時40分許為警查獲後，至翌日凌晨零時
    15分許警詢筆錄製作完成時止之該段期間，尚未逾26小時之
    海洛因檢出時限內，在臺北市政府警察局松山分局松山派出
    所經警對其採集之尿液送交檢驗，以ＥＩＡ酵素免疫分析法
    進行初步檢驗，再以ＧＣ／ＭＳ氣相層析／質譜儀分析法進
    行確認檢驗結果，僅呈安非他命類陽性反應，並未檢出嗎啡
    反應，有臺北市政府警察局偵辦毒品案件尿液檢體委驗單、
    結文及臺灣檢驗科技股份有限公司95年5月4日濫用藥物尿液
    檢驗報告各一份附卷足憑（見原審卷第31頁至第33頁），是
    若被告於上開時間為警查獲後之警詢時供稱：其最近一次注
    射第一級毒品海洛因之時間，係在為警查獲當日即『95年3
    月9 日上午8時許』云云之自白為真（見95年度毒偵字第891
    號卷第5 頁），則被告該時之採尿檢驗結果，理當呈嗎啡之
    陽性反應，斷無呈現陰性反應之可能，足見被告於95年3月9
    日上午8 時並無施用第一級毒品之情。此外，亦查無其他證
    據，足資證明被告自94年10月間某日某時許起至95年3月9日
    上午8 時之前為止，確有施用第一級毒品之行為。是被告上
    開於警詢及真查中自白其有自94年10月間某日某時許起至95
    年3 月9日上午8時許止，施用第一級毒品海洛因之事實，即
    有可疑。
  2.至扣案之有第一級毒品海洛因殘渣袋1個及注射針筒1支，雖
    係在被告房間查獲，惟被告被警查獲時，經警當場採尿檢驗
    結果，並未呈鴉片之陽性反應，且被告被查獲之前，其住處
    尚有其他友人在內打牌，該有第一級毒品海洛因殘渣袋及注
    射針筒，有可能係被告友人自行施用，均已如前述，在無證
    據足以證明該第一級毒品海洛因殘渣袋及注射針筒係被告施
    用第一級毒品海洛因後所遺留之物，尚難以該殘渣袋及注射
    針筒係在被告房間內查獲，即推認被告有施用第一級毒品海
    洛因之犯行。
  3.此外，查無其他積極證據證明被告有連續施用第一級毒品海
    洛因之犯行，是檢察官起訴被告此部分之犯行，即屬不能證
    明。惟此部分與前開論罪科刑部分，有高低度之吸收關係，
    屬實質上一罪之部分行為，自不另為無罪之諭知。
  (三)檢察官上訴意旨，仍執原有證據，認被告尚犯連續施用第一
    級毒品海洛因罪嫌。惟被告雖曾自白施用施用第一級毒品海
    洛因犯行，但不能採為認定犯罪證據，且查扣之海洛因殘渣
    袋及注射針筒並非被告施用後所遺留，均已如上述，檢察官
    並未提出其他新事證足資證明被告有施用第一級毒品海洛因
    犯行，自難憑原有證據即改判被告施用第一級毒品海洛因罪
    。是檢察官此部分之上訴，非有理由，附此敘明。
據上論斷，應依刑事訴訟法第369條第1項前段、第364條、第299
條第1 項前段，毒品危害防制條例第11條第1項、第18條第1項前
段，刑法第2 條第1項、第11條前段、修正前刑法第33條第5款、
第41條第1項前段、第47條、第51條第5款，修正前罰金罰鍰提高
標準條例第2條，現行法規所定貨幣單位折算新臺幣條例第2條，
判決如主文。
本案經檢察官侯千姬到庭執行職務。
中    華    民    國    95    年    11    月    15    日
                  刑事第十庭    審判長法  官  劉景星
                                      法  官  陳博志
                                      法  官  李春地
以上正本證明與原本無異。
檢察官如不服本判決，應於收受送達後十日內向本院提出上訴書
狀，其未敘述上訴之理由者並得於提起上訴後十日內向本院補提
理由書（均須按他造當事人之人數附繕本）。
被告不得上訴。
                                      書記官  蘇秋
中    華    民    國    95    年    11    月    20    日
附錄：本案論罪科刑法條全文
毒品危害防制條例第11條第1項：
持有第一級毒品者，處3年以下有期徒刑、拘役或新臺幣5萬元以
下罰金。


司法院資訊處製作；財團法人民間司法改革基金會備份。
